臺灣臺北地方法院民事判決　　　　　　　95年度訴字第6242號
原　　　告　馳豐開發工程有限公司
法定代理人　丁○○
訴訟代理人　丙○○
　　　　　　洪貴參律師
　　　　　　陳世偉律師
　　　　　　洪偉勝律師
被　　　告　永懋工程有限公司
法定代理人　乙○○
訴訟代理人　戊○○
上列當事人間返還票據等事件，本院於民國九十六年六月十一日
言詞辯論終結，判決如下：
    主  文
被告應給付原告新台幣肆拾捌萬伍仟肆佰伍拾元，及自民國九十
五年六月六日起至清償日止，按年息百分之五計算之利息。
被告應將如附表二所示之本票乙紙返還原告，如不能返還，被告
應給付原告新台幣參佰玖拾肆萬壹仟零壹拾肆元，及自民國九十
五年六月六日起至清償日止，按年息百分之五計算之利息。
訴訟費用由被告負擔。
本判決於原告以新台幣壹佰伍拾萬元供擔保後，得假執行。但被
告以新台幣肆佰肆拾貳萬陸仟肆佰陸拾肆元供擔保後，得免為假
執行。
    事實及理由
一、本件被告未於言詞辯論期日到場，核無民事訴訟法第386 條
    各款所列情形，爰依原告之聲請，由其一造辯論而為判決。
二、原告主張其於民國94年10月間因承作「中山高速公路拓寬工
    程員林至高雄段之（大林至新營段）第531標新建工程」（
    下稱系爭工程），故向被告承租機械（下稱系爭租賃物），
    雙方乃於94年10月28日簽訂機械租賃契約書（下稱系爭契約
    ），第2條約定「租賃期間自民國九十四年十月二十八日起
    至民國九十四年十二月二十七日止，約定為二個月，租賃時
    間經雙方同意得延長之，惟甲方（即原告）須於十天前書面
    通知乙方（即被告），實際租用未滿二個月以二個月計算。
    （如若本合約之工程已全數完成而未達預定租約期，則以實
    際租用日數計租之）」，系爭契約第28條約定「實際租金，
    以實做實算計付」，乃因原告於系爭工程開工前尚無法確定
    確切租期為何，故於系爭契約末特以手寫方式強調「實際租
    金，以實做實算計付」，並經雙方在其上簽章同意。原告依
    系爭契約第19條及第22條約定預付被告2個月租金即附表一
    支票2紙，及附表二之擔保本票。系爭契約縱預定租期為2個
    月，然該條但書約明「如若本合約之工程已全數完成而未達
    預定租約期，則以實際租用日數計租之」，復參照第28條特
    約「實際租金，以實做實算計付」，當知租金應以實際租用
    日數計付。依系爭契約第19條，租期30日之租金以383,250
    元計，則租期1日之租金為12,775元（計算式：383,250元
    /30日＝12,775元），而原告實際租用日數為94年10月28日
    起至同年11月18日止共22日，租金應為281,050元（計算式
    ：12,775元22日＝281,050元），而被告逕提示附表一編
    號1面額383,250元之支票而獲兌現，且被告已將附表一編號
    2之支票移轉予訴外人陳肇廷提示，已無法返還，爰依不當
    得利之法律關係，請求被告返還485,450元（計算式：383,
    250＋383,250─281,050＝485,450元）。又系爭工程完工後
    原告業即返還系爭租賃物在案，被告卻拒絕退還附表二所示
    之本票，爰依民法第179條不當得利法律關係及系爭契約第
    22條約定，請求被告返還如附表二所示之本票。並聲明：(一)
    被告應給付原告485,450元，及自起訴狀繕本送達翌日起至
    清償日止，按年息5%計算之利息。(二)被告應將附表二所示之
    本票返還原告，如不能返還，被告應給付原告3,941,014元
    ，及自起訴狀繕本送達翌日起至清償日止，按年息5%計算之
    利息。(三)原告願供擔保，請准宣告假執行。
三、被告辯稱：爭契約第2條中兩造就租期已為明確約定，且有
    約定扣除合理之不能施工日數，若原告中途退租，仍應依約
    定租期計付租金。系爭契約第28條雖約定「實際租金以實作
    實算計付」，然系爭契約第2條並無修正或刪除，故通觀契
    約全文，所指乃超過2個月租金之計算之實作實算，始符當
    事人真意，亦重申租期屆滿後不定期租約租金計付方式為實
    作實算，而非如原告所稱一開始就以日計算租金；原告提出
    其與訴外人德寶營造股份有限公司（下稱德寶公司）簽立之
    中山高速公路員林至大林新營段531標工程合約編號2J00000
    000A之工程承攬合約書，簽立日期係94年11月30日，惟原告
    指稱系爭工程於94年11月18日完工，原告即將系爭租賃物返
    還被告，經被告收受無誤，顯見此係完工後才勾串簽立之合
    約；系爭本票依合約第22條約定作為承租物價金、租金票期
    兌現、…違約等擔保，需租金付清後始可退還，原告交付租
    金及違約賠償責任既未履行，被告自無交還本票之義務。並
    聲明：原告之訴及假執行之聲請均駁回，如受不利之判決，
    願供擔保請准宣告免予假執行。
四、兩造不爭執之事實：
    原告於94年10月間因承作「中山高速公路拓寬工程員林至高
    雄段之（大林至新營段）第531標新建工程」，故向被告承
    租機械，雙方乃於94年10月28日簽訂機械租賃契約書。
五、原告主張本件租金應以寶際租用日數計付，而請求被告返還
    溢付之485,450元，且系爭租賃物業已返還，被告應返還如
    附表二所示之擔保本票等語，被告則以前揭情詞置辯，經查
    ，
（一）系爭合約第2條約定「租賃期間自民國九十四年十月二十
      八日起至民國九十四年十二月二十七日止，約定為二個月
      ，租賃時間經雙方同意得延長之，惟甲方須於十天前書面
      通知乙方，實際租用未滿二個月以二個月計算。（如若本
      合約之工程已全數完成而未達預定租約期，則以實際租用
      日數計租之）」，系爭契約第28條則以手寫字體約定「實
      際租金，以實做實算計付」等情，有原告提出之機械租賃
      契約書影本乙份在卷可稽（見第8頁至第10頁），證人庚
      ○○對於租金的計算方式，結證稱：「當時合約拿來後，
      上面租期寫兩個月，我認為這工作租期不需要那麼久，我
      當時建議將兩個月刪掉，後面再加上以實際使用時間計算
      租金，所以合約最後一行是我建議加上的，那行字是我寫
      的。當時被告公司戊○○說，沒畫掉沒關係，後面加一行
      就好了。」等語（參第103頁），參諸解釋意思表示，應
      探求當事人之真意，不得拘泥於所用之辭句，且衡諸一般
      人在締約過程中，對於先行商議或預先擬定之條款，於事
      後合意變更時，為求簡便，而於印刷文字條款上以手寫之
      方式逕行修改，或於印刷條款後以手寫之方式附記，此時
      應認手寫之約款效力優先於預先擬定或印刷記載之條款，
      始符合雙方締約之真意，足徵系爭契約加上第28條文字，
      真意即在原告租賃期間若未滿2個月期間，兩造便以實際
      租賃期間計價。證人甲○○雖結證稱「（法官問：有無提
      到如果未租滿兩個月，租金如何計算？）一般來說都是照
      算。因為在租機器時，都會先付錢，所以就會先抓租多少
      時間。」等語，惟證人甲○○於本院提示租賃契約時證稱
      ：「（法官問為何會加第28條文字？）當時是庚○○提議
      加上這幾個字，被告也同意，所以加上這幾個字。」、「
      （法官問：庚○○為何提議要加這幾個字？）我這部分沒
      有聽到。」等語，是證人甲○○對於租期未滿兩個月的租
      金計算方式，係陳述其個人之意見，無從證明雙方有租期
      未滿兩個月仍支付兩個月租金之合意，且其對個別商議條
      款之訂定過程亦不清楚，是尚難以證人甲○○之證言，即
      認原告租期未滿仍應依約定租期計付租金，是原告主張本
      件租金應以實際租用日數計付等語，堪可採信。
（二）原告承攬之中山高速公路員林至高雄拓寬大林新營段第
      531 標新建工程全套管基樁工程（合約編號2J00000000A
      ），自94年11月5日至94年11月18日已全數完工等情，業
      據原告公司提出其與德寶公司之工程承攬合約書影本乙份
      ，及德寶公司出具之完工證明書影本乙份在卷可參（見第
      61頁至第71頁，第74頁），並據證人即德寶公司現場工程
      師己○○結證稱：前揭合約書係其製作，確實是德寶公司
      與原告簽訂的，完工日是在94年11月18日，完工報驗後，
      並無不合格再度進場施作之情形，合約的簽訂日期是94年
      11月30日，因為系爭工地在趕工，所以在原告與其報價，
      覺得價錢合理，就請原告先施工，合約再後補，因為工程
      數量不多，原告也信任德寶，所以原告在還未簽約前就先
      進場施作等語（見第101頁至第102頁），是原告主張系爭
      工程於94年11月18日即已完工等語，即為可採。而原告已
      將系爭租賃物返還被告等情，為被告所不爭執，而依系爭
      租賃契約第19條，租期30日之租金以383,250元計，則租
      期1日之租金為12,775元（計算式：383,250元/30日＝12,
      775元），而原告實際租用日數為94年10月28日起至同年
      11月18日止共22日，租金應為281,050元（計算式：12,
      775元22日＝281,050元），而被告逕提示附表一編號1
      面額383,250元之支票而獲兌現，且被告已將附表一編號
      2之支票移轉予訴外人陳肇廷提示，已無法返還等情，為
      被告所不爭執，故原告依不當得利之法律關係，請求被告
      返還485,450元（計算式：383,250 ＋383,250─281,050
      ＝485,450元），即屬有據。
（三）系爭租賃契約第22條約定：「甲方另須開立新台幣3,941,
      014元，其發票日為民國94年10月28日，到期日同為民國
      94 年10月28日之銀行本票或商業本票予乙方收執，作為
      承租物價金、租金期票兌現、承租物損害賠償、違約等之
      質押擔保，嗣租價物退租點交、收受誤並租金結算付清後
      無息退還之」，有租賃契約書影本乙份在卷可稽（見第9
      頁），查本件原告開立如附表二所示之本票作為擔保等情
      ，為兩造所不爭執，而本件原告已返還租賃物，並已付清
      租金等情，亦如前述，是原告依前揭約定，請求被告返還
      如附表二所示之本票，亦有理由。
六、從而，原告據以提起本訴，請求被告給付原告485,450元，
    及自起訴狀繕本送達翌日（即95年6月6日）起至清償日止，
    按年息5%計算之利息；被告將附表二所示之本票返還原告，
    如不能返還，被告應給付原告3,941,014元，及自起訴狀繕
    本送達翌日起至清償日止，按年息5%計算之利息，即無不合
    ，應予准許。
七、兩造均陳明願供擔保，聲請宣告假執行及免為假執行，經核
    均無不合，爰分別酌定相當擔保金額准許之。
八、因本案事證已臻明確，兩造其餘主張陳述及所提之證據，均
    毋庸再予審酌，附此敘明。
九、結論：原告之訴為有理由，依民事訴訟法第385條第1項前段
    、第78條、第390條第2項、第392條第2項判決如主文。
中　　華　　民　　國　　96　　年　　6 　　月　　25　　日
                  民事第六庭    法　官　郭美杏
以上正本係照原本作成
如對本判決上訴，須於判決送達後20日內向本院提出上訴狀
中　　華　　民　　國　　96　　年　　6 　　月　　26　　日
                    　　　　　　書記官　潘惠梅
 附表一：
┌──┬─────┬──────┬──────┬──────┬──────┐
│編號│發 票 人  │ 付  款 人  │ 票據號碼   │ 發 票 日   │金額(新台幣)│
├──┼─────┼──────┼──────┼──────┼──────┤
│ 1. │高馳開發  │台中商業銀行│CAA0000000  │94年11月30日│383,250元   │
│    │有限公司  │彰化分行    │            │            │            │
│    │          │            │            │            │            │
├──┼─────┼──────┼──────┼──────┼──────┤
│ 2. │高馳開發  │台中商業銀行│CAA0000000  │94年12月30日│383,250元   │
│    │有限公司  │彰化分行    │            │            │            │
│    │          │            │            │            │            │
└──┴─────┴──────┴──────┴──────┴──────┘
附表二
      ┌───────┬──────┬─────┬─────┬────┬─────┐
      │發  票  人　  │　受 款 人　│票據號碼  │發 票 日  │到 期 日│金   額   │
      │              │            │          │          │        │(新台幣)  │
      │              │            │          │          │        │          │
      ├───────┼──────┼─────┼─────┼────┼─────┤
      │馳豐開發工程有│永懋工程    │TH759010  │94年10月28│94年10月│3,941,014 │
      │限公司、丙○○│有限公司    │          │日        │28日    │          │
      │              │            │          │          │        │          │
      │              │            │          │          │        │          │
      └───────┴──────┴─────┴─────┴────┴─────┘
